臺灣桃園地方法院民事判決　　　　　　　96年度訴字第1105號
原　　　告　甲○○
被　　　告　丙○○
　　　　　　丁○○
　　　　　　乙○○
上列當事人間請求分割共有物事件，於民國96年11月27日辯論終
結，本院判決如下：
    主    文
兩造共有坐落桃園縣中壢市○○段八０八地號土地（地目：田，
面積：九三平方公尺），應予分割，其分割方法如附圖桃園縣中
壢地政事務所九十六年九月十四日中地測法字第九０二００號土
地複丈成果圖乙案所示，其中：編號八０八Ｄ面積二一平方公尺
、編號八０八Ｅ面積三平方公尺歸原告取得；編號八０八Ｃ面積
二二平方公尺歸被告丙○○取得；編號八０八Ａ面積二四平方公
尺歸被告丁○○取得；編號八０八Ｂ面積二三平方公尺分歸被告
乙○○取得。
原告甲○○、被告丁○○應各提出新臺幣貳萬零捌佰伍拾元之補
償費用，分別補償被告丙○○新臺幣參萬肆仟柒佰伍拾元、被告
乙○○新臺幣陸仟玖佰伍拾元。
訴訟費用由由被告丙○○、丁○○、乙○○各負擔四分之一，餘
由原告負擔。
    事實及理由
一、原告起訴主張：
  (一)、查坐落桃園縣中壢市○○段808 地號土地（下稱系爭土地
      ），目前係由原告及被告丙○○、丁○○、乙○○等人共
      有，此有土地登記謄本、地籍圖各乙件附卷足稽。
  (二)、次按「各共有人，得隨時請求分割共有物」，民法第823
      條第1 項定有明文。經查，系爭土地於使用目的上，並無
      不能分割之情況。準此，本件原告即得依前開法律規定請
      求分割系爭共有土地。
  (三)、同意採被告丙○○分割方案即中壢地政事務所複丈成圖乙
      案分割，也同意依公告現值作為互相找補的計算基礎等語
      。並聲明：兩造所共有坐落桃園縣中壢市○○段808 地號
      土地，請准以桃園縣中壢地政事務所96年9 月14日中地測
      法字第90200號土地複丈成果圖乙案所示方法分割。
二、被告丙○○則以：
    希望以桃園縣中壢地政事務所96年9月14日中地測法字第9020
    0號土地複丈成果圖乙案所示方法分割，以土地公告現值每平
    方公尺27800元作為補償計算依據。畸零地部分則與緊鄰的部
    分合成一塊，其他不足23.25平方公尺的部分，則互相找補等
    語。
三、被告丁○○、乙○○則略以：
    同意分割，並同意採被告丙○○分割方案分割，也同意依公
    告現值作為互相找補的計算基礎等語。
四、得心證之理由：
  (一)、按各共有人，得隨時請求分割共有物，但因物之使用目的
      不能分割或契約訂有不能分割之期限者，不在此限；共有
      物之分割，依共有人協議之方法行之；分割之方法，不能
      協議決定者，法院得因任何共有人之聲請，命以原物分配
      於各共有人，或變賣共有物，以價金分配於各共有人，民
      法第823 條第1 項、第824 條第1 項、第2 項分別定有明
      文。經查，本件系爭土地為兩造所共有，且該土地依其使
      用目的並無不能分割之情事，共有人間亦未定有不分割之
      期限，然因各共有人對於分割之意見分岐，無法協議分割
      等情，為兩造所不爭執，則原告請求分割共有物，依法自
      無不合。
  (二)、又「分割共有物，以消滅共有關係為目的。法院裁判分割
      共有土地時，除因該土地內部分土地之使用目的不能分割
      （如為道路）或部分共有人仍願維持其共有關係，應就該
      部分土地不予分割或准該部分共有人成立新共有關係外，
      應將土地分配於各共有人單獨所有。」（最高法院69年度
      台上字第1831號判例意旨參照）。次按分割共有物之訴，
      應由法院斟酌當事人之聲明、共有物之使用現況、共有物
      之性質、經濟效用及全體共有人之利益等事項，依職權為
      適當之分配。經查：
    1.附圖所示之分割方案，為被告丙○○所提出；原告及其他
      被告則均分別表示同意被告丙○○所提出之分割方案，並
      同意就不足面積部分以土地公告現值為計算基礎，以現金
      互為找補等情，已如前所述。且經兩造當庭表明均願意以
      抽籤的方式來決定分配之位置，其結果則如主文第一項所
      示（見本院96年11月27日言詞辯論筆錄），此為兩造所不
      爭執。
    2.本院斟酌前開土地共有人之意願、土地為田地之性質，暨
      其整體之利用價值，並兼顧分配價值平等均衡原則，認依
      附圖即桃園縣中壢地政事務所96年9 月14日中地測法字第
      9 0200號之土地複丈成果圖乙案所示為分割，即按兩造當
      庭抽籤結果為系爭土地之分割，最為公平允洽，亦合於社
      會經濟效用與成本，爰判決如主文第1 項所示。
  (三)、末按「以原物為分配時，如共有人中，有不能按其應有部
      分受分配者，得以金錢補償之。」，民法第824 條第3 項
      定有明文。經查系爭土地之土地面積為93平方公尺，公告
      現值每平方公尺為27,800元，此有系爭土地謄本附卷可按
      。又本件原告及被告3 人就系爭土地權利範圍均為1/4 ，
      依此應有部分換算面積，每人可分得土地面積應為23.25
      平方公尺。又依前開所述之分割方法並無法使各共有人所
      分得土地面積與其應有部分換算面積一致，故分得土地面
      積較其應有部分換算面積為多者，即原告與被告丁○○，
      自應對分得土地面積較其應有部分換算面積較少者，即被
      告丙○○、乙○○為補償，此項補償以兩造均同意之前揭
      系爭土地公告現值為計算基準，應屬客觀公允，爰依本件
      兩造分割情形、補償方法（計算方法及計算式詳如附表所
      示），判決如主文第2 項所示。
五、按因共有物分割、經界或其他性質上類似之事件涉訟，由敗
    訴當事人負擔訴訟費用顯失公平者，法院得酌量情形，命勝
    訴之當事人負擔其一部，民事訴訟法第80條之1 定有明文。
    又因分割共有物具有非訟事件性質，兩造就共有物分割方法
    不能達成協議時，固得起訴請求裁判分割，然兩造各自主張
    之分割方法，僅供法院參考，法院依民法第824 條命為適當
    之分配，乃斟酌何種分割方法較能增進共有物之經濟效益，
    並兼顧兩造利益以為決定，不受任何共有人主張之拘束，亦
    不因何造起訴而有不同，縱法院認原告請求分割共有物為有
    理由，而依法定方法分割，被告應訴並提出不同主張，係促
    使法院就如何為適法分割形成積極心證，實質上並無何造勝
    訴或敗訴之問題，是以本院酌量兩造可因本件分割共有物而
    獲得之利益，認以兩造共有人於系爭土地應有部分比例負擔
    訴訟費用方不致失衡，爰判決如主文第3項所示。
六、綜上所述，系爭土地依桃園縣中壢地政事務所96年9 月14日
    中地測法字90200 號之土地複丈成果圖乙案所示之分割方法
    ，為系爭土地之分割，併就共有人中，不能按其應有部分受
    分配之減少面積部分，依土地公告現值為計算基準為金錢補
    償，確較為公平合理，亦合於社會經濟效用與成本，爰判決
    如主文所示。
七、結論：原告之訴為有理由，依民事訴訟法第80條之1 ，判決
    如主文。
中　　華　　民　　國　　96　　年　　12　　月　　11　　日
                  民事第三庭    法　官　汪智陽
以上正本係照原本作成。
如對本判決上訴，須於判決送達後20日內向本院提出上訴狀。
                                書記官　葉菽芬
中　　華　　民　　國　　96　　年　　12　　月　　11　　日
附表：
┌─────────────────────────────────────────┐
│註：應支出或應受補償之金額計算式（四捨五入）及計算方法：                          │
│一、系爭808地號土地分割前之土地面積為：93平方公尺。                               │
│    原告、被告3人每人權利範圍均為四分之一，                                       │
│    故每人應分得之土地面積為：23.25平方公尺。                                     │
│二、分割後所得面積及應支出或應受補償之金額為：                                    │
│  (1)原告分割後所得面積：21平方公尺+3平方公尺＝24平方公尺                          │
│    被告丁○○分割後所得面積：24平方公尺                                          │
│    原告、被告丁○○各應支出補償金額為：（24-23.25）×27,800元＝20,850元          │
│  (2)被告丙○○分割後所得面積：22平方公尺                                          │
│    被告丙○○應受補償金額為：（23.25-22）×27,800元＝34,750元                    │
│  (3)被告乙○○分割後所得面積：23平方公尺                                          │
│    被告乙○○應受補償金額為：（23.25-23）×27,800元＝6,950元                     │
│                                                                                  │
└─────────────────────────────────────────┘
